臺北高等行政法院判決
                                      100年度訴字第715號
                                    100年7月28日辯論終結
原      告　蔡玉媛
被      告　臺灣銀行股份有限公司
代　表　人　張秀蓮（董事長）
訴訟代理人　陳能武
          　吳惠蘭
         　 溫大瑋
上列當事人間公保事件，原告不服銓敘部中華民國100年2月25日
部訴決字第937號訴願決定，提起行政訴訟，本院判決如下：
    主  文
原告之訴駁回。
訴訟費用由原告負擔。
　　事實及理由
一、事實概要：
    原告原係中央存款保險股份有限公司之公務人員保險被保險
    人，於81年3 月16日辭職退保在案。原告於99年9 月13日，
    以申辯書向承保機關即被告，申請核發其於公教人員保險法
    （下稱公保法）在94年1 月21日修正施行前之公教人員保險
    （下稱公保）保留年資之養老給付；案經被告審酌後，以原
    告係於81年3 月16日離職退保，非屬公保法第15條之1 所定
    得領取公保保留年資養老給付之適用對象，爰以99年9 月27
    日銀公保乙字第09900450781 號函否准所請。原告不服，提
    起訴願，亦遭駁回，遂向本院提起本件行政訴訟。
二、兩造聲明：
　　(一)原告聲明：
      1.訴願決定及原處分均撤銷。
      2.請求判命被告對原告作成核發保留年資養老給付之處分
        。
      3.訴訟費用由被告負擔。
    (二)被告聲明：
      1.駁回原告之訴。
      2.訴訟費用由原告負擔。
三、原告主張：
    (一)原告於81年3月15日止任職公教人員公保年資計20年又4個
      半月，於離職退保時因未符年滿55歲之規定，故無法受領
      養老給付，此年資既未辦理結算，自有效且得予保留，並
      有公保法施行細則第37條規定可憑。
    (二)按94年1月19日增定之公保法第15條之1之立法理由及文義
      解釋，可知本條款確係為保障公保被保險人之保險年資權
      益，保障對象應及於所有退保改參加勞保或軍保者（包括
      修法前既存未結算年資之被保險人），不應不合理限縮適
      用對象。
    (三)本件訴願決定亦肯定保留年資存在之有效性，未有94年1
      月21日以後始可適用之限制，自不能因請領時身份為公保
      或勞保之被保險人而為差別待遇，否則公保法第15條之1
      將形同虛設。
    (四)銓敘部94年3 月25日部退一字第0942481839號函釋，以行
      政命令任意解釋法律，不符法律位階。再者，縱使公保法
      第15條之1 有不溯及既往原則之適用，亦應指勞保或軍保
      退職日期發生在94年1 月21日前，無法請領公保養老給付
      者云云。
    (五)提出本件原處分及訴願決定書等件影本為證。
四、被告主張：
    (一)按公保法第15條之1 之立法理由係在說明該條文新增之動
      機與目的，與法律適用不溯及既往原則並無牴觸。又按公
      保法第26條已明定同法第15條之1 之修正條文係自公布日
      施行，另依中央法規標準法第13條之規定，係於同年月21
      日生效。是該條文之適用對象應僅限於94年1 月21日以後
      退出公保之人員，法理並無疑義。至於銓敘部94年3 月25
      日部退一字第0942481839號函釋，係公保業務之主管機關
      基於職權所訂頒之解釋性規定，屬行政程序法第159 條所
      規範之行政規則，目的在協助下級機關或屬官統一解釋命
      令等之依據，與公保法第26條及中央法規標準法第13條規
      定相符等語。
    (二)提出中央存款保險公司公務人員保險退保通知、原告99年
      9月13日申辯書、被告99年9月27日銀公保乙字第09900450
      781號函、本件訴願決定書及銓敘部94年3月25日部退一字
      第0942481839號書函等件影本為證。
五、按「被保險人退保改參加勞工保險或軍人保險，不合請領本
    保險養老給付條件者，其原有保險年資予以保留，俟其於參
    加勞工保險或軍人保險期間依法退職（伍）時，得經由原服
    務機關學校，依第14條規定標準，按其退保當月保險俸（薪
    ）給，請領本保險養老給付。…。」；「本法除另定施行日
    期者外，自公布日施行。」，94年1 月21日修正施行之公保
    法第15條之1 前段及第26條各定有明文。次按「被保險人離
    職退保，其復行任職再投保者，…其未曾領取原公務人員保
    險、原私立學校教職員保險及本保險養老給付之保險年資全
    部有效。」，同法施行細則第37條第1 項設有規定。且按銓
    敘部94年3 月25日部退一字第0942481839號函釋略以，基於
    法律不溯及既往之原則，公保法第15條之1 規定，僅對94年
    1 月21日以後退出公保者始予適用。又按「法規明定自公布
    或發布日施行者，自公布或發布之日起算至第三日起發生效
    力。」，中央法規標準法第13條定有明文。準此，依公保法
    第26條規定，94年1 月19日修正公布之同法第15條之1 ，按
    中央法規標準法第13條之規定，係於同年月21日生效，故僅
    對是日以後退出公保者始予適用；至於在該日以前改參加勞
    工保險者，尚無該條文之適用，先予敘明。
六、前揭事實概要所載各情，為兩造所不爭，且有上開各該文件
    、原處分及訴願決定書等件影本附原處分卷及訴願機關卷可
    稽。茲依前述兩造主張之意旨，就下列各點敘明判決之理由
    。
七、被告查認原告係於81年3 月16日離職退保，非屬公保法第15
    條之1 所定得領取公保保留年資養老給付之適用對象，所為
    否准原告之核發保留年資養老給付之申請，核無不合：
    (一)本件原告係中央存款保險股份有限公司之前公保被保險人
      ，於81年3 月16日因辭職退保在案（原處分卷被證1 ），
      原告於99年9 月13日以申辯書向被告申請核發其公保保留
      年資之養老給付（原處分卷被證2 ），經被告查認原告係
      於81年3 月16日離職退保，已非屬公保法第15條之1 得領
      取公保保留年資養老給付之適用對象, 爰以99年9 月27日
      銀公保乙字第09900450781 號函否准原告之核發保留年資
      養老給付之申請（原處分卷被證3 ），核無不合。
    (二)原告主張依94年1 月19日修正公布之公保法第15條之1 規
      定，並未排除修法當時既存未結算年資之被保險人，並援
      引該規定之立法理由，認為不應限縮其適用之對象，及銓
      敘部94年3 月25日部退一字第0942481839號函釋，以行政
      命令任意解釋法律，不符法律位階云云。經查，公保法第
      15條之1 之立法理由第2 項謂：「二、依本法之規定，被
      保險人如因身份的改變，而改投其他社會保險，未能符合
      請領本保險養老給付之要件時，其所具保險年資形同放棄
      ，為保障其老年給付權益，達到基本之老年經濟保障水準
      ，爰比照勞工保險條例第76條規定，增定本條規定。」，
      係在說明該條文新增之動機與目的，核與法律適用之「不
      溯及既往原則」並無牴觸。又公保法第26條已明定，同法
      第15條之1 之修正條文係自公布日施行。其依中央法規標
      準法第13條之規定，係於同年月21日生效。是以該條文之
      適用對象，依法應限於94年1 月21日以後退出公保之人員
      ，始符合法律適用「不溯及既往」之原則。而參之最高行
      政法院91年度判字第1689號判決要旨：「按法律不溯及既
      往為適用法律之基本原則，縱行為後法律作有利於當事人
      之變更，除法律另有規定外，亦無從溯及適用於修正前之
      舊事實，再審被告係於76年9 月15日轉投公保，其主張適
      用之勞工保險條例第76條第1 項規定係於77年2 月3 日修
      正公布，依法律不溯及既往原則，上開77年修正之第76條
      第1 項規定，自無溯及適用之餘地。」，亦揭此旨。本件
      原告既於94年1 月21日公保法第15條之1 修正施行前之81
      年3 月16日已離職退保，所稱依該規定及其立法理由，亦
      適用於修法當時既存未結算年資之被保險人云云，揆諸前
      揭規定及說明，顯有誤會。至於銓敘部94年3 月25日部退
      一字第0942481839號函釋，係公保業務主管機關基於職權
      依據法律規定所作成之解釋意見，屬於行政規則（行政程
      序法第159 條參照）之一種，核其解釋之內容，與公保法
      第26條及中央法規標準法第13 條 之規定，並無不合，亦
      無原告所指不符法律位階之情事。原告上開主張，核不足
      採。
八、原告訴請判命被告作成核發保留年資養老給付之處分，為無
    理由：
    綜上所述，本件被告查認原告係於81年3 月16日離職退保，
    非屬公保法第15條之1 所定得領取公保保留年資養老給付之
    適用對象，所為否准原告之核發保留年資養老給付之申請，
    於法並無違誤。訴願決定予以維持，亦無不合。原告徒執前
    詞，訴請撤銷，並請求判命被告對原告作成核發保留年資養
    老給付之處分云云，為無理由，應予駁回。
九、本件事證，已臻明確，兩造其餘攻擊防禦方法，經審酌對於
    本件判決結果並不生影響，爰不予逐一論列，附此敘明。
據上論結，本件原告之訴為無理由，依行政訴訟法第98條第1 項
前段，判決如主文。
中　　華　　民　　國　　100　 年　　8　　 月　　11　　日
                  臺北高等行政法院第二庭
                            審判長法  官　徐瑞晃
　                                法  官  陳姿岑
                                  法  官  蕭忠仁
上為正本係照原本作成。
如不服本判決，應於送達後20日內，向本院提出上訴狀並表明上
訴理由，如於本判決宣示後送達前提起上訴者，應於判決送達後
20日內補提上訴理由書（須按他造人數附繕本）。
中　　華　　民　　國　　100　 年　　8　　 月　　11　　日
 　　  　　　　　　 　　   　     書記官  蕭純純